臺北高等行政法院判決　　　　　　　　　　　　　　　九十年度訴字第四五○○號
　　　　　　　　　　　　　　　.
　　原　　　告　德商‧先靈公司（Schering Aktiengesellschaft）
　　代　表　人　瑪吉Mage.
　　　　　　　　克羅斯Dr..
　　訴訟代理人　蔡瑞森律師
　　　　　　　　陳長文律師（兼送達代收人）
　　右　一　人
　　複 代理 人　甲○○律師
　　輔　佐　人　程凱芸
　　被　　　告　經濟部智慧財產局
　　代　表　人　陳明邦（局長）
　　訴訟代理人　廖承威
右當事人間因發明專利申請事件，原告不服經濟部中華民國九十年四月二十日經（九
○）訴字第○九○○六三○六四八○號訴願決定，提起行政訴訟，本院判決如左：
　　主  文
原告之訴駁回。
訴訟費用由原告負擔。
　　事  實
一、事實概要：
    原告前於民國八十六年八月五日以「製造用於磁共振斷層掃描之對比介質的方法
    、用於磁共振斷層掃描之對比介質及其使用方法」向被告前身即中央標準局（八
    十八年一月二十六日改制為經濟部智慧財產局）申請發明專利，經編為第000
    00000號予以審查，不予專利。原告不服，申請再審查，經被告再審查核駁
    審定書為應不予專利之處分。原告仍不服，提起訴願，亦遭決定駁回，遂向本院
    提起行政訴訟。
二、兩造聲明：
　(一)原告聲明：
    1.訴願決定及原處分均撤銷。
    2.被告應就第00000000號「製造用於磁共振斷層掃描之對比介質的方法
      、用於磁共振斷層掃描之對比介質及其使用方法」發明專利申請案作成應准專
      利之處分。
　(二)被告聲明：
    1.駁回原告之訴。
    2.訴訟費用由原告負擔。
三、兩造之爭點：被告否准原告第00000000號「製造用於磁共振斷層掃描之
    對比介質的方法、用於磁共振斷層掃描之對比介質及其使用方法」發明專利申請
    案是否合法有據？
　(一)原告主張之理由：
  1.依專利法第十九條規定，凡一利用自然法則所產生之技術思想，表現在一物、
      或方法、或物的用途上者，應已符合專利法對「發明」之定義；同法第二十條
      第二項，縱使一項發明涉及習知基本知識之應用，只要其能使習知基本知識之
      應用獲得改良而增進功效，且其改良處非習知技藝所可預期而無法輕易完成者
      ，則亦應被視為具有「改良增進功效」之新穎技術者，此觀點已有經濟部八十
      二年十一月十七日經（八二）訴字第六二三三七○號訴願決定書，可資憑鑑。
    2.依被告於其所刊行之「專利審查基準」，「進步性」之判斷標準在於對一專利
      申請案所審查之項目是否可由先行技術「預期」而得；是以「進步性」之審查
      須以該專利申請案之申請專利範圍所載發明來作為審查項目，以採集證據，足
      見審查「進步性」時所採用證據之技術領域，須與該專利申請案之審查項目之
      技術領域相同，否則即非客觀公允之證據，因此所採用證據須為發明所屬之技
      術領域之原因，在使判斷進步性時，能確實掌握到發明所屬技術領域，以在引
      證時，作正確的邏輯判斷，並落實專利法之精神，且在評價發明或新型是否具
      有進步性時，不僅要考慮發明或新型用來解決課題之技術手段，還要考慮其目
      的和效果。若該發明案與引證技術相比，因不同技術領域而產生了「質」與「
      量」的變化，對所屬技術領域的人員而言，原係事先無法預測或推想。
    3.本案申請專利範圍所主張之發明，係「關於製造對比介質之方法及該方法所製
      成之對比介質」，被告錯誤認定本案申請專利範圍為「利用磁場分離物質之方
      法」，故誤用有關此等「利用磁場分離物質之方法」之一般不相關技術作為證
      據，因此被告審查項目明顯有誤。本案申請範圍係一種有關醫學上製造對比介
      質之技術，其功效在使磁性顆粒可選擇性地與醫藥製劑分離而得到改良之對比
      介質（醫學上另稱對比劑，contrast medium）；而引證一「流動液體磁性處
      理之製置」係一種有關流動液體之磁性處理之技術，其功效在避免溶解於液體
      中物質沈澱而造成銹蝕，引證二「液體中之導磁性粉體之去除裝置」係一種將
      液體中之導磁性粉體去除之技術，其功效在使內燃機潤滑油系統之效率提昇而
      提高引擎之效率，引證三「供非鐵金屬粒子及廢料使用之磁性分離器」則是用
      來分離非鐵金屬粒子廢料，以上引證案無法用來製造醫學上之對比介質，故本
      案與引證案之技術領域不同，熟習此一技藝之人士實難以藉此而預期本案之成
      果，此亦是訴願決定書所認同。本案既屬醫學領域，被告所採證據自當亦屬醫
      學相關領域，方符合專利法第二十條第二項所指「熟習該項技術者」之情事；
      今被告所採用之引證一至引證三均與醫學領域無關，顯已脫離專利法第二十條
      第二項之立法精神，難以證明「熟習醫學技術者」亦會認為本案不具進步性。
      另被告逕以此三件不具證據力之前案一再核駁本案，其結論確有牽強附會、憑
      空臆測之虞，且其審理方式早已背離專利法第一條之規定。
    4.本案之功效在使磁性顆粒可選擇性地與醫藥製劑分離而得到改良之對比介質。
      根據申請專利範圍所界定之特徵，此一製造對比介質之方法係藉由一磁性過濾
      器來過濾一種以順磁性、超順磁性、磁鐵性、或鐵淦氣磁性顆粒為基礎的顆粒
      懸浮液，如此使磁性顆粒得以選擇性地分離，得到改良之對比效果。引證一其
      實是一種流動液體磁性處理之裝置，其主要包括：一機殼，其可供液體流動
      經過；及至少一環形永久磁鐵，其設有徑向延伸之極靴、，其中永久磁
      鐵裝設於機殼內之方式使液體由進口流經磁鐵之圓筒形空間及通過部份由
      磁鐵極靴之一所構成之磁場間隙，而創新之處在於包含一大致圓筒形杯狀
      構件，其係配置於磁鐵之圓筒形空間內，且與之同軸磁性連接另一磁鐵極靴
      ，該杯狀構件於其壁上設有開口，且設有鐵磁材質之徑向延伸軸環，
      該軸環與該一極靴形成該磁場間隙，及調整該磁場間隙之裝置，在該磁場
      間隙之中該軸環相對於該杯狀構件軸向移動。由上觀之，引證一之技術特
      徵顯與本案有所不同，且引證一之目的係在「避免溶解於液體中物質沈澱而造
      成銹蝕」，其亦與本案截然不同；甚至從未論述超順磁性顆粒與對比介質有何
      關係。由於引證一之知識僅限於對流動液體作磁性處理之技術，若將其直接應
      用在醫學領域上，僅能瞭解流動液體與磁場間的相對關係，但根本無法預期並
      獲得一可運用於磁共振掃描之對比介質。
    5.引證二就技術結構而言，該「液體中之導磁性粉體之去除裝置」具有以隔開間
      隔設置之多數永久磁鐵，將各永久磁鐵之間作為液體之流通路，而在該流通路
      之液體入口與液體出口分別設置具有多數細孔之亂流板，由此使流經該流通路
      之液體產生亂流而與該永久磁鐵反復接觸者。就技術手段及功效而言，係藉由
      捕捉機油中之鐵粉來減少引擎之摩擦損失，以藉由內燃機潤滑油系統之效率提
      昇而提高引擎之效率。除此之外，該裝置亦可順道減少機油中之鐵粉而使活塞
      環與汽缸壁之間之接觸更為平滑而提高氣密性。惟不論熟習此一技藝之業界人
      士觀察引證二之技術結構或技術手段及功效，僅能瞭解如何在液體中去除導磁
      性粉體以提高引擎效率。
    6.引證三則是一種供非鐵金屬粒子及廢料使用之磁性分離器，就技術結構而
      言，包括供粒子傾注之輸送帶，此輸送帶部份捲收於有源水平旋轉軸圓
      筒形殼體，此殼體係以不導電材料製成，其內有依同軸方式安裝之磁性裝置
      (6)，其旋轉速度較有源圓筒殼體者為高，此磁性分離器之特點為其包括有
      裝置、，使輸送帶部份捲收於有源圓筒形殼體上限定於其週邊之上方
      兩象限之範圍。就技術手段及功效而言，在使非鐵粒子及廢料受到交替磁場之
      充分影響之方式，來克服習知技術在分離效率上之諸多缺點；更進一步言之，
      該裝置之目的在於粒子對輸送帶之最大影響範圍，在其動線位準上並不受限制
      ；而其所獲致明顯效果乃為分離現象之擴大，結果在粒子隨後依照其導電係數
      之通路間產生十分明顯之區別，最後乃能達成特高之分離效率。顯然，引證三
      所教導之技術從未提及有關對比劑之應用甚或如何製得對比劑之方法，不論熟
      習非鐵金屬再生技術或熟習醫藥製劑之業界人士觀察引證三之技術結構、技術
      手段及功效，並將引證三直接應用在醫藥領域上，均難以推測或預期出本案在
      申請專利範圍所請求有關用於磁共振斷層掃描之對比介質之技術。
    7.本案既屬運用高度技術思想之突破性技藝，且其所衍生對比介質係先前技術所
      無法預期，則本案理應予以發明專利，應無庸置疑。再者，即使被告認為本案
      涉及一般「利用磁場分離物質之方法」，亦仍應考量本案具備「在不同領域上
      突破創新，而開發出習知技術完全無法預期之醫藥製劑對比介質」、「雖運用
      習知技術知識但予以改良而增進功效，非先前技藝可預期而予以本案專利。除
      此之外，原告指出，在此科技爆炸時代，各個領域間所產生不同發明，其所運
      用的基本知識或多或少難免會有些許關聯，在審查時並不能因此等技術原理之
      局部關聯性而全盤否定發明人之辛苦成果，被告僅以本案涉及「利用磁場分離
      物質」之技術，即不論技術領域之顯著不同、技術特徵、技術手段及功效之差
      異而全盤否定本案有關對比介質之創新發明，其審定意見實屬極不合理。以被
      告所引據之三個前案為例，既然引證一至三皆屬「利用磁場分離物質之方法」
      ，且先後核准順序是第00000000號（公告第一一五九七六，引證一）
      、第00000000號（公告第一六○九六四號，引證三）、第00000
      000號（公告第一六五三三四號，引證二），若依被告所持論點，則是否引
      證一之公開揭露應使引證二及引證三「欠缺進步性」而不應予以專利？
    8.對於申請專利案件之審查，原本應以申請專利範圍所載發明為主，被告既無法
      在相關領域上具體說明本案係為可輕易預期之情事，似應依照專利法第三十九
      條之規定，而非任意引用完全不同技術領域之文獻作為粗淺依據，牽強附會地
      以本案「僅是等效技術之轉用」加以否定發明人長期努力之成果。何況被告對
      本案與各引證案如何屬於等效？係屬申請專利範圍之技術結構等效、技術目的
      等效、抑或技術手段及功效等效？均付之闕如。基於前述事實分析，顯然本案
      與諸引證案不論技術結構、技術目的、抑或技術手段及功效均非等效。由此可
      知，被告對本案之審查方式應屬違法不當，而有違中華民國專利法所主張「鼓
      勵、保護、利用發明與創作」之立法精神。
    9.被告認本案與引證案之技術核心並無不同，此亦為原告所認同。經查原告先前
      所為之各理由書中均無此一陳述，顯然被告之主張已歪曲事實。至於被告所提
      出有關原告未有更新的引證資料說明本案與諸引證案之不同一事，原告更難認
      同。另本案在澳大利亞之相應專利申請案業已獲准，以作為本案具備可專利之
      佐證。
    10.被告審查若認為不符合發明專利，應給予轉為新型專利的機會，但被告並未如
　　　此做。
　(二)被告主張之理由：
    1.本案係有關「對比介質之製法」及「所製成之對比介質」，其功效在使磁性顆
      粒可選擇性地與醫藥製劑分離而得到改良之對比介質。根據本案申請專利範圍
      所界定之特徵，此一製造對比介質之方法係藉由一磁性過濾器來過濾一種以順
      磁性、超順磁性、磁鐵性或鐵淦氣磁性顆粒為基礎的顆粒懸浮液，如此使磁性
      顆粒得以選擇性地分離，由此可證本案之功效在使磁性顆粒可選擇性地與醫藥
      製劑分離而得到改良之對比介質，因此確屬「利用磁場分離物質之方法」無誤
      。
　  2.本案係一具有出、入口包含有一分離腔之裝置，該分離腔係以「永久磁鐵或電
      磁鐵」提供腔內之磁梯度場，分離腔係以順磁性或軟磁性材料構成。分離腔含
      有一或多個在分離期間欲被磁化之軟磁鐵盤，其上具有孔洞供要分離之液體通
      過。此裝置與注射器或輸液器形成一體者，其方法係提供具有磁梯度場之分離
      腔以供醫藥製劑流經而分離其中之磁性化合物者。按用磁場分離磁性物質之方
      法係習知之技術，其磁場以永久磁鐵或電磁鐵供應者亦屬習知之技術。初審檢
      附之引證一至引證三均屬此種磁力分離之技術用於流動物質者，本案雖係專門
      用於醫藥製劑，但其技術上並非新創。故引證諸案雖係用於一般工業與而本案
      用於醫療領域，有所不同，惟此僅是等效技術之轉用，尚不能以「應用領域」
      之不同，作為本案應准發明專利之論據。
    3.本案是受理發明專利申請，被告只就個案審酌，審查時有核駁理由先行通知書
      給原告，就不符發明專利申請，是否應給予轉為新型專利申請之機會，被告沒
      有告知義務。
　　理  由
一、原告於八十六年八月五日以「製造用於磁共振斷層掃描之對比介質的方法、用於
    磁共振斷層掃描之對比介質及其使用方法」向被告前身中央標準局申請發明專利
    ，經編為第00000000號予以審查，不予專利。原告不服，申請再審查，
    經被告再審查核駁審定書為仍應不予專利之處分。原告仍不服，提起訴願，亦遭
    決定駁回之事實，有發明專利申請書、被告八十八年七月六日智專（四）０五０
    六０字第一二一四二七號專利審定書、八十九年七月十七日（八九）智專三（三
    ）０五０五四字第０八九八七００一二００號再審查核駁通知書，經濟部九十年
    四月二十日經（九０）訴字第０九００六三０六四八０號訴願決定書可憑，堪信
    為真實。本件爭點應為被告否准原告第00000000號「製造用於磁共振斷
    層掃描之對比介質的方法、用於磁共振斷層掃描之對比介質及其使用方法」發明
    專利申請案是否合法有據？
二、依原告八十八年十月二十七日修正後之發明專利說明書之記載，系爭發明係關於
    供醫藥製劑、其起始物質或中間產物之磁性分離用之裝置，其含有一個分離腔（
    separation space），分離腔內有磁梯度場（magnetic gradient field)發揮作
    用，且其具有入口及出口，此裝置係以附加過濾器的形式使用於注射器或輸液器
    。其申請專利範圍為：
  1.一種製造用於磁共振斷層掃描之對比介質的方法，其特徵在於，其係藉由一磁性
    過濾器過濾一種以順磁性、超順磁性、磁鐵性、或鐵淦氧磁性顆粒為基礎的顆粒
    懸浮液。
  2.根據申請專利範圍第１項之方法，其中該顆粒懸浮液係以超順磁性磁礦為基礎。
  3.根據申請專利範圍第１項之方法，其中該磁過濾器包含一個分離腔，此分離腔有
    入口及出口且有磁梯度場發揮作用。
　4.根據申請專利範圍第１項之方法，其中該磁過濾器係與注射器或輸液器形成一體
　　。
　5.根據申請專利範圍第３項之方法，其中該磁過濾器係與注射器或輸液器形成一體
　　。
　6.根據申請專利範圍第３項之方法，其中分離腔內的磁梯度場係由永久性磁鐵或聯
　　於分離腔外的電磁鐵產生。
　7.根據申請專利範圍第３項之方法，其中分離腔係由順磁性或軟磁性材料構成及／
　　或含有順磁性或軟磁性材料。
　8.根據申請專利範圍第６項之方法，其中分離腔係由順磁性或軟磁性材料構成及／
　　或含有順磁性或軟磁性材料。
　9.根據申請專利範圍第３項之方法，其中分離腔內的磁梯度場係由永久性磁鐵材料
　　產生，而此永久性磁鐵材料係形成分離腔或見於分離腔內。
　10.根據申請專利範圍第３項之方法，其中分離腔內的磁梯度場係由導體產生，電流
　　流經此導體，且此導體見於分離腔內或包圍分離腔。
  11.根據申請專利範圍第９項之方法，其中分離腔含有另外的順磁性或軟磁性材料。
  12.根據申請專利範圍第１０項之方法，其中分離腔含有另外的順磁性或軟磁性材料。
  13.根據申請專利範圍第１項之方法，其中該磁過濾器是無菌的。
　14.根據申請專利範圍第３項之方法，其中分離腔含有一或多個在分離期間欲被磁化
　　的軟磁鐵盤，其上具有孔洞供要分離的液體流過。
　15.根據申請專利範圍第項之方法，其中分離腔含有多個一個接著一個放置之盤，
　　其上之孔洞係排列成互相偏位。
  16.根據申請專利範圍第項之方法，其中在分離腔上部的各盤不能被磁化或係由非
    磁化的材料構成，而在分離腔下部的各盤係由外部的環磁鐵或有電流流過的線圈
    磁化。
  17.根據申請專利範圍第項之方法，其中在分離腔上部的各盤不能被磁化或係由非
    磁化的材料構成，而在分離腔下部的各盤係由外部的環磁鐵或有電流流過的線圈
    磁化。
  18.根據申請專利範圍第項之方法，其中軟磁鐵盤係由高級銅製成。
  19.根據申請專利範圍第項之方法，其中軟磁鐵盤係由高級銅製成。
  20.根據申請專利範圍第項之方法，其中軟磁鐵盤係由高級銅製成。
  根據申請專利範圍第項之方法，其中軟磁鐵盤係由高級銅製成。
　一種用於磁共振斷層掃描之對比介質，其係根據申請專利範圍第１，２，３，４
　　，５，６，７，８，９，１０，，，，，，，，，，或項
　　之方法所製成者。
  一種將對比介質之使用方法，係應用於磁共振血管治療或磁共振淋巴攝影術，該
    對比介質係根據申請專利範圍第１，２，３，４，５，６，７，８，９，１０，
　　，，，，，，，，，或項之方法所製成者。
三、查「（對比介質之定義為何？）對比介質使用在醫療行為上，可能需要知道血管
    中血液流動的狀態，但一般無法知道，必須注射一種對比介質在血管中，此對比
    介質成份為化學合成物，本身具有一些物質，在注射血管後，經過磁共振，會慢
    慢穩定下來，與磁場產生某種反應，可利用Ｘ光或顯影照相看到血管的分佈狀況
    ，瞭解注射者血管是否有特殊狀況而需要醫療行為為治療。對比介質在醫療領域
    為習知的技術。原告之議題並不是對比介質化學合成物為何結構，或是如何注射
    ，而是在化學合成物在注射人體之前已受到污染。必須花十五分鐘的時間才能穩
    定下來看到應該看的情形。但是本案發明人利用磁性過濾的原理，在針孔前面加
    一磁性過濾的裝置，化學物質在經過此過濾後，注射在人體中大約只需要一分鐘
    的時間，就可以穩定下來：：。原告的發明就是使對比介質通過一個裝置，過濾
    對比介質中的物質。（過濾對比介質中何物？）針孔注射前會受到污染，污染物
    中可能帶有磁性物質，會阻礙共振，使穩定時間變長，若經由過濾器，可將穩定
    時間縮短。（本質上還是運用磁性過濾對比介質？）對。但運用過濾對比介質的
    技術從未使用於對比介質上面。被告所引用的三個案子（即據以核駁案）都是運
    用在大型工業上，如過濾廢料等，與對比介質醫療行為完全沒有關係」等情，業
    據原告輔佐人於本院審理中陳述甚明。再參照原告上述專利申請範圍以觀，本件
    發明係經由磁性過濾器過濾對比介質（或對比劑）的方法、裝置，並非製造對比
    介質的方法，或以磁性過濾器製造對比介質，原告請求專利範圍第二十二獨立項
    雖載為：一種用於磁共振斷層掃描之對比介質，其係根據申請專利範圍第１，２
    ，３，４，５，６，７，８，９，１０，，，，，，，，，，
    或項之方法所製成者。但參諸原告輔佐人之說明，該項亦係將特定用途之對
    比介質，經由磁性過濾器過濾其中之磁性物質，而非製成對比介質。原告主張本
    件申請專利範圍所主張之發明，係「關於製造對比介質之方法及該方法所製成之
    對比介質」云云，非屬可採。
四、原告雖主張被告所採用之引證一至引證三均與醫學領域無關，顯已脫離專利法第
    二十條第二項之立法精神，難以證明「熟習醫學技術者」亦會認為本案不具進步
    性云云。但查系爭發明參考上述發明專利說明書之記載，係關於供醫藥製劑、其
    起始物質或中間產物之磁性分離用之裝置，其含有一個分離腔（separation
    space），分離腔內有磁梯度場（magnetic gradient field)發揮作用，且其具
    有入口及出口，此裝置係以附加過濾器的形式使用於注射器或輸液器。亦即系爭
    發明係一具有出、入口包含有一分離腔之裝置，該分離腔係以「永久磁鐵或電磁
    鐵」提供腔內之磁梯度場，分離腔係以順磁性或軟磁性材料構成。分離腔含有一
    或多個在分離期間欲被磁化之軟磁鐵盤，其上具有孔洞供要分離之液體通過。此
    裝置與注射器或輸液器形成一體者，其方法係提供具有磁梯度場之分離腔以供醫
    藥製劑流經而分離其中之磁性化合物者。按用磁場分離磁性物質之方法係習知之
    技術，其磁場以永久磁鐵或電磁鐵供應者亦屬習知之技術。如引證一：流動液體
    磁性處理之裝置，引證二：一種用以將含於液體中之導磁性粉體去除裝置。引證
    三：供非鐵金屬粒子及廢料使用之磁性分離器，均屬此種運用磁力分離之技術於
    流動物質者。原告雖主張系爭發明申請案與諸引證案不論技術結構、技術目的、
    抑或技術手段及功效均非等效云云。但查系爭案雖係專門用於醫藥製劑，但其重
    點係在利用磁性過濾器過濾流動物質中的磁性物質，該技術並非新創，且經磁性
    過濾器過濾後之對比介質中磁性物質會因而減低或去除，此效果並非先前所預料
    不到。故引證一、二、三案雖係用於一般工業，而與系爭案用於醫療領域有所不
    同，但此僅是等效技術之轉用，尚不能以「應用領域」之不同，而可認屬轉用發
    明或作為本案應准發明專利之論據。至被告僅就原告發明專利申請案予以審查，
    據為准駁，關於原告於不符發明專利申請時，是否另符合新型專利之申請，非原
    告審查範圍，依法自另無告知原告之義務。從而本件發明專利申請應非技術思想
    之高度創作，被告據以否准原告申請，於法核無不合，訴願決定予以維持，亦屬
    妥適，原告主張前詞，聲請撤銷，並請求被告應就第00000000號「製造
    用於磁共振斷層掃描之對比介質的方法、用於磁共振斷層掃描之對比介質及其使
    用方法」發明專利申請案作成應准專利之處分，為無理由，應予駁回。
據上論結，本件原告之訴為無理由，爰依行政訴訟法第九十八條第三項前段，判決如
主文。
中　　華　　民　　國　　九十一　　　年　　　五　　　　月　　　十六　　　日
                      臺 北 高 等 行 政 法 院   第 四 庭
                                         審 判 長 法  官　姜素娥
                                                  法  官　林文舟
                                                  法  官　陳國成
右為正本係照原本作成。
如不服本判決，應於送達後二十日內，向本院提出上訴狀並表明上訴理由，如於本判
決宣示後送達前提起上訴者，應於判決送達後二十日內補提上訴理由書（須按他造人
數附繕本）。
中　　華　　民　　國　　九十一　　　年　　　五　　　　月　　　二十　　　日
　　　　　　　　　　　　　　　　　　　　　　　　　書記官　王英傑
